臺灣板橋地方法院民事判決　　　　　　　　　　　　　　九十三年度建字第六五號
　　原　　　告　台成營造有限公司
　　法定代理人　甲○○
　　　　　　　　佶利營造有限公司
　　法定代理人　乙○○
　　右二人共同
　　訴訟代理人　徐維良律師
　　被　　　告　台北縣政府河川高灘地維護管理所
　　法定代理人　丙○○
　　訴訟代理人　劉陽明律師
　　　　　　　　陳璧秋律師
右當事人間請求給付工程款事件，經本院於民國九十三年十二月七日言詞辯論終結，
判決如左：
    主    文
被告應分別給付原告台成營造有限公司、佶利營造有限公司新台幣柒拾陸萬壹仟肆佰
元、拾捌萬參仟零拾捌元，及均自民國九十三年二月四日起至清償日止，按年息百分
之五計算之利息。
訴訟費用由被告負擔。
    事實及理由
一、原告台成營造有限公司（下稱台成公司）主張：原告台成公司於九十一年四月十
    二日承包被告台北縣政府河川高灘地維護管理所（下稱「高管所」）之「淡水河
    畔中山高速公路以北綠美化新建工程」，工程總價新台幣（下同）二千七百六十
    五萬元。於九十一年四月二日提報開工，工程期限為一八Ｏ日曆天，實際竣工日
    為九十一年十月四日，經九十二年二月十二日完成第一次變更設計增加（減）金
    額，並於九十二年四月十四日（土木部分）、九十二年七月十六日（植栽部分）
    驗收合格，經核算結果並無履約逾期之情形。結算總價為二千六百七十四萬四千
    二百九十八元整，於九十二年七月二十二日經被告高管所發給工程結算驗收證明
    書在案。而原告台成公司在工程驗收完成後，於九十二年十一月廿八日辦理請領
    尾款三百六十一萬五千五百九十九元，被告則以原告台成公司前期估驗有八項（
    一、溜冰場欄杆及座椅。二、紅磚土粗砂鋪面。三、Ｕ型排水溝30*30。四、3P
    NF B380V 200A35KA。五、600LE Cable 1/C100mm2。六、點滅器10A22V。七時間
    電悒驛220V（24小時）。八、70W*1含燈具（燈泡安定器）。）溢領超估現象。
    核算前期溢領金額共為新台幣十二萬六千九百元整，依系爭工程合約第四條第三
    項（原告台成公司誤載為同合約第四條第一項第三款，茲更正之）之規定，除需
    扣回超估款項外，並辦理減價六倍收受，即另需繳納罰款七十六萬一千四百元。
    由於原告台成公司於請領尾款時即已先行扣除超估款項十二萬六千九百元，故被
    告僅由應給付之尾款三百六十一萬五千五百九十九元中扣除六倍罰款七十六萬一
    千四百元後，實際支付原告二百八十五萬四千一百九十九元。惟上開系爭工程合
    約第四條第三項之約定，有民法第二百四十七條之一第二款加重他方當事人之責
    任及第四款於他方當事人有重大不利益之情形，且違反政府採購法第六條之公平
    合理原則，顯失公平，依法應屬無效，被告自應給付原告七十六萬一千四百元及
    自九十三年二月四日（即於九十三年二月三日函請被告撤銷扣款處分翌日）起至
    清償日止，按年息百分之五計算之利息。遲延利息；如鈞院認該約定有效，其違
    約金尚屬過高，請予以酌減等語。原告佶利營造有限公司（下稱佶利公司）主張
    ：伊於九十一年七月十二日承包被告高管所之「台北縣新店溪秀朗橋旁綠美化工
    程」，工程總價九百九十四萬元。於九十一年七月三日提報開工，工程期限為九
    Ｏ日曆天，實際竣工日為九十一年十二月五日，經九十二年一月二十二日完成第
    一次變更設計增加（減）金額之議價後，並於九十二年四月十五日（土木部分）
    、九十二年八月二十七日（植栽部分）驗收合格，經核算結果並無履約逾期之情
    形，結算總價為八百九十三萬六千八百八十元，並於九十二年九月十九日經被告
    發給工程結算驗收證明書在案。而原告佶利公司在工程驗收完成後，於九十二年
    十二月間辦理請領尾款二百四十二萬零四百九十八元，被告則以原告佶利公司前
    期估驗有四項（一、紅磚土粗砂舖面。二、百慕達草籽。三、600LPE14mm 2 。
    四、600LPE22mm2）溢領超估現象。核算前期溢領金額共為三萬零五百零三元，
    依系爭工程合約第四條第三項（原告誤載為同合約第四條第一項第三款，茲更正
    之）之規定，除需扣回超估款項外，並辦理減價六倍收受，即另需繳納罰款十八
    萬二千零十八元。由於原告佶利公司於請領尾款時即已先行扣除超估款項三萬零
    五百零三元，故被告僅由應給付之尾款二百四十二萬零四百九十八元中扣除罰款
    十八萬二千零十八元後，實際支付原告二百二十三萬七千四百八十元。惟上開系
    爭工程合約第四條第三項之約定，有民法第二百四十七條之一第二款加重他方當
    事人之責任及第四款於他方當事人有重大不利益之情形，且違反政府採購法第六
    條之公平合理原則，按其情形顯失公平，依法該部分約定應屬無效，被告自應給
    付原告十八萬二千零十八元及自九十三年二月四日（即於九十三年二月三日函請
    被告撤銷扣款處分翌日）起至清償日止，按年息百分之五計算之利息。惟如鈞院
    認該約定有效，其違約金尚屬過高，請予以酌減等語。
二、被告則以：原告請領尾款時先扣除超估款項，係全部出於被告早發現並命其更正
    ，非出於原告自發行為，且系爭合約第四條第三項「減價六倍收受」之條款，並
    未加重原告於估驗請款時之責任，對原告亦無重大不利益情事，無民法第二百四
    十七條之一顯失公平情事，亦未違反政府採購法第六條之公平合理原則。又上開
    「減價六倍收受」之條款，係屬「約定減少價金」之性質，並無民法第二百五十
    二條違約金過高酌減之適用，縱認係違約金性質，然原告已同意而為任意給付，
    亦非過高，無酌減之餘地等語置辯。
三、原告主張之上開事實部分，已據提出淡水河畔中山高速公路以北綠美化新建工程
    合約及工程結算驗收證明書、第尾期請款明細、被告九十三年一月九日北高施字
    第○九三○○○○○三四號函、台北縣新店溪秀朗橋旁綠美化工程合約及工程結
    算驗收證明書、第尾期請款明細、被告九十三年一月九日北高施字第○九三○○
    ○○○三三號函、原告台成公司九十三年二月三日台字第○九三○○○二一號函
    、原告佶利公司九十三年二月三日佶字第○九三○○○二二號函、行政院公共工
    程委員會九十二年十二月九日工程企字第○九二○○四九六一○○號函各一份（
    均影本）為證，被告對於上開事實及證據均不爭執，堪信為真實。
四、本件兩造之爭點：
    原告主張系爭工程合約第四條第三項之約定，有民法第二百四十七條之一第二款
    加重他方當事人之責任及第四款於他方當事人有重大不利益之情形，且違反政府
    採購法第六條之公平合理原則，按其情形顯失公平，依法該部分約定應屬無效，
    被告自應分別給付原告如主文所示之罰款金額及遲延利息；如認該約定有效，其
    違約金尚屬過高，請予以酌減等語。然為被告所否認，並以該約定並未加重原告
    於估驗請款時之責任，對原告亦無重大不利益情事，無民法第二百四十七條之一
    顯失公平情事，亦未違反政府採購法第六條之公平合理原則。又上開「減價六倍
    收受」之條款，係屬「約定減少價金」之性質，並無民法第二百五十二條違約金
    過高酌減之適用，縱認係違約金性質，然原告已同意而為任意給付，亦非過高，
    無酌減之餘地等語置辯。是本件之爭點在於：（一）系爭工程合約第四條第三項
    之約定，是否有民法第二百四十七條之一第二款、第四款之情形，並顯失公平，
    而為無效？（二）有關減價六倍收受之約定，是否屬違約金之約定？是否應予酌
    減？惟第二爭點部分係以系爭合約之上開約定有效為前提，故如第一爭點部分，
    如屬定型化契約，並顯失公平，而為無效，則第二爭點部分即毋庸再予審查，合
    先敘明。
五、本院之判斷：
（一）按「依照當事人一方預定用於同類契約之條款而訂定之契約，為左列各款之約
      定，按其情形顯失公平者，該部分約定無效：一、免除或減輕預定契約條款之
      當事人之責任者。二、加重他方當事人之責任者。三、使他方當事人拋棄權利
      或限制其行使權利者。四、其他於他方當事人有重大不利益者。」民法第二百
      四十七條之一定有明文。此即有關定型化契約之規定。所謂定型化契約約款指
      企業經營者為與不特定多數人訂立契約之用而單方預先擬定之契約條款。一般
      而言，均是擬約人為減輕自己責任所定之規定，是為防止擬約人濫用其優勢地
      位，假借契約自由之名，使契約相對人負擔不合理風險或不公平之責任，因此
      八十八年四月二十一日民法債編增訂該條規定之立法理由，乃鑑於我國國情及
      工商發展之現況，經濟上強者所預定之契約條款，他方每無磋商變更之餘地，
      為使社會大眾普遍知法、守法，防止契約自由之濫用及維護交易之公平，而列
      舉四款有關他方當事人利害之約定，而為原則上之規定，明定「附合契約」之
      意義，及各款約定按其情形顯失公平時，其約定為無效。
（二）本件被告為台北縣政府所屬之行政單位機關，其與人民間發生之私法關係，仍
      有民法之適用。被告與原告間訂立之系爭工程合約，係由被告所擬定，而與不
      特定多數人訂立契約之用，為被告所自認，且由系爭工程合約書之名稱為「台
      北縣機關工程契約書」觀之，其係台北縣政府為與不特定多數人訂立契約之用
      而單方預先擬訂之契約條款，其為定型化契約至明。而兩造間之系爭工程合約
      分別訂立於九十一年四月十二日及九十一年七月十二日，其第四條第三項約定
      ：「三、乙方（即原告）申請估驗或結算數量不符實際，（如申請估驗或結算
      圖說所載項目之個數列為已施作，而實際未施作）經查驗屬實者，乙方同意扣
      回甲方（即被告）認定超估或逾算款項，並按甲方認定超估或逾算款項，減價
      六倍收受。」被告為台北縣政府之行政機關，原告則為民間之包商，被告擁有
      強大行政資源及審核承包廠商資格、條件之優勢，原告則僅能附合被告之要求
      而承包被告之工程，其對締約對象之選擇、締約之方式、締約之內容等契約自
      由，被告並無法憑其經濟地位而對系爭工程合約條款有所磋商之餘地，故被告
      締約地位並不平等。且依公共工程施工管理作業要點（為提昇公共工程施工品
      質，確保公共工程施工成果符合其設計及規範之品質要求，並落實政府採購法
      第七十條採購品質管理及行政院頒公共工程施工品質管理制度之規定而訂定）
      第九點規定機關應是工程需要，指派適當人員或委託適當機構負責監造。第十
      二點規定：監造單位及其所派監工人員工作重點如下：（一）應負責審查廠商
      所提施工計畫及品質計畫，並監督其執行。（二）對廠商提出之材料設備之出
      廠證明、檢驗文件、試驗報告等之內容、規格及有效日期應依工程契約及監造
      計畫予以比對抽驗，並填具材料設備品質抽驗紀錄表。（三）對各施工作業應
      依工程契約及監造計畫實施查核，並填具施工品質查核紀錄表。（四）發現缺
      失時，應即通知廠商限期矯正，並要求其採取預防措施。（五）其他提升工程
      品質事宜。其第十四點規定：機關應隨時督導工程施工情形，並得視工程需要
      單位督促廠商限期矯正，並要求其採取預防措施。顯見施工之查核工作，原即
      為辦理工程之機關所應切實執行之責任；而驗收核實給付工程款項，更為辦理
      工程機關不得推託之責。再由上開施工管理作業要點第十五點規定觀之，廠商
      有施工品質不良或有其他違反本要點之情事，機關得依契約規定暫停發放工程
      估驗款或為其他適當之處置，並得依政府採購法第一百零一條至第一百零三條
      規定處理。乃系爭工程合約第四條第三項之約定，竟加重原告申請估驗及結算
      之責任，約定原告申請估驗或結算數量不符實際，（如申請估驗或結算圖說所
      載項目之個數列為已施作，而實際未施作）經查驗屬實者，原告同意扣回被告
      認定超估或逾算款項，並按被告認定超估或逾算款項，減價六倍收受。對於原
      告承包廠商之處罰，顯然較上開施工管理作業要點第十五條之規定為重；且辦
      理工程機關，如有切實查核，則估驗或結算數量不符實際之情形，經清點後並
      不難發現，於估驗款項內予已剔除即可，其情節較廠商施工品質不良、偷工減
      料等之情節為輕，被告竟單方擬定經查驗屬實者，原告同意扣回被告認定超估
      或逾算款項，並按被告認定超估或逾算款項，減價六倍收受。顯然將此查核之
      責轉嫁予原告，而加重原告之責任，且對原告有重大不利益，並與上開施工管
      理作業要點第十五條之規定之處置方法失衡，亦違反政府採購法第六條之公平
      合理原則，對原告顯失公平。行政院公共工程委員會對此曾以該會九十二年十
      二月九日工程企字第○九二○○四九六一○○號函台北縣政府，亦同此見解，
      有該函附卷可參。
（三）系爭工程合約第四條第三項之約定，加重原告之責任，且對原告有重大不利益
      ，並與上開施工管理作業要點第十五條之規定之處置方法失衡，亦違反政府採
      購法第六條之公平合理原則，對原告顯失公平。依民法第二百四十七條之一之
      規定，該部分約定則為無效。本件原告台成公司承包之上開工程，被告於驗收
      完畢後，原告台成公司申領尾款三百六十一萬五千五百九十九元時，以原告台
      成公司前期估驗有八項（一、溜冰場欄杆及座椅。二、紅磚土粗砂鋪面。三、
      Ｕ型排水溝30*30。四、3PNF B380V 200A35KA。五、600LE Cable 1/C100mm2
      。六、點滅器10A22V 。七時間電悒驛220V（24小時）。八、70W*1含燈具（燈
      泡安定器）。）溢領超估現象。核算前期溢領金額共為新台幣十二萬六千九百
      元整，依系爭工程合約第四條第三項之規定，除需扣回超估款項外，並辦理減
      價六倍收受，即另需繳納罰款七十六萬一千四百元，故被告由應給付之尾款三
      百六十一萬五千五百九十九元中扣除六倍罰款七十六萬一千四百元後，實際支
      付原告二百八十五萬四千一百九十九元；另原告佶利公司承包上開系爭工程，
      經九十二年一月二十二日完成第一次變更設計增加（減）金額之議價後，並於
      九十二年四月十五日（土木部分）、九十二年八月二十七日（植栽部分）驗收
      合格，經核算結果並無履約逾期之情形，結算總價為八百九十三萬六千八百八
      十元，並於九十二年九月十九日經被告發給工程結算驗收證明書在案。而原告
      佶利公司在工程驗收完成後，於九十二年十二月間辦理請領尾款二百四十二萬
      零四百九十八元，被告則以原告佶利公司前期估驗有四項（一、紅磚土粗砂舖
      面。二、百慕達草籽。三、600LPE14mm 2。四、600LPE22mm2）溢領超估現象
      。核算前期溢領金額共為三萬零五百零三元，依系爭工程合約第四條第三項之
      規定，除需扣回超估款項外，並辦理減價六倍收受，即另需繳納罰款十八萬二
      千零十八元。由於原告佶利公司於請領尾款時即已先行扣除超估款項三萬零五
      百零三元，故被告僅由應給付之尾款二百四十二萬零四百九十八元中扣除罰款
      十八萬二千零十八元後，實際支付原告二百二十三萬七千四百八十元等情，為
      兩造所不爭執，並有系爭工程合約、結算驗收證明書、第尾期請款明細在卷可
      稽，是原告主張被告依系爭工程合約第四條第三項之規定，於應給付原告之尾
      款中分別扣除七十六萬一千四百元及十八萬二千零十八元，堪信為真。依上開
      說明，系爭工程合約第四條第三項之約定，係屬無效，則被告依系爭工程合約
      第四條第三項之約定，於應給付原告之尾款中分別扣除上開款項，即屬無據。
      雖被告另辯稱：自原告應領尾款中扣除之上開款項，係原告任意給付云云，然
      為原告所否認，辯稱：被告所扣除之上開款項，乃被告自應給付之工程尾款中
      扣留，並非出於原告公司之自由意思而為任意給付等語，經查：被告辯稱原告
      等已就系爭自工程尾款中扣除之上開款項，係原告為任意給付，固據提出被證
      七、十一之尾期估驗單上記載為證，然原告請款時，就被證七、被證十一承包
      商簽認之部分，僅有印刷文字，而手寫之罰款金額文字，乃被告嗣後另行加註
      ，為被告所不爭執，且原告否認有同意被告加註手寫罰款文字，被告亦未能舉
      證原告有同意自尾款中扣除上開款項，故被告所辯自原告應領尾款中扣除之上
      開款項，係原告任意給付云云，並無可採。從而，被告自原告應領尾款中分別
      扣除之上開款項，並無依據，應依約為給付。原告主張被告應分別給付原告上
      開扣除之款項七十六萬一千四百元及十八萬二千零十八元，為有理由，應予准
      許。
（四）綜上所述，原告依契約法律關係請求被告給付其自原告應領尾款中扣除而尚未
      給付之七十六萬一千四百元及十八萬二千零十八元，為有理由，又本件原告承
      包之工程，分別於九十二年七月二十二日及同年九月十九日經被告發給工程結
      算驗收證明書，原告並於九十二年十一月二十八日及十二月間辦理請領尾款手
      續，並經被告於九十三年一月九日北高施字第○九三○○○○○三四號及第○
      九三○○○○○三三號函，通知原告其核定之扣款及給付原告尾款之數額，經
      原告於九十三年二月三日函請被告撤銷扣款處分等情，有被告之上開函件及台
      北縣政府工程估驗單、原告之聲請撤銷函各二份附卷可參，是原告請求被告給
      付自九十三年二月四日（即於九十三年二月三日函請被告撤銷扣款處分翌日）
      起至清償日止，按年息百分之五計算之利息，亦為有理由，均應予准許。
六、本件事證已臻明確，兩造其餘攻擊防禦方法及未經援用之證據，經核均予判決結
    果不生影響，爰不一一論列，附此敘明。
七、結論：原告之訴為有理由，依民事訴訟法第七十八條，判決如主文。
中　　　華　　　民　　　國　　九十三　　年　　 十二 　　月　　二十八　　日
                                臺灣板橋地方法院民事第二庭
                                    法  官  林錫凱
右為正本係照原本作成
如對本判決上訴，須於判決送達後廿日內向本院提出上訴狀
中　　　華　　　民　　　國　　九十三　　年　　 十二 　　月　　二十九　　日
                                    書記官  許清琳
